【裁判字號】    94,訴,1022
【裁判日期】    950510
【裁判案由】    返還不當得利等
【裁判全文】
臺灣板橋地方法院民事判決              94年度訴字第1022號
原      告  甲○○
            丙○
            丁○○○
            Ｂ○○
            乙○○
兼共同訴訟
代理人      辰○○
被      告  辛○○
            戊○○
            申○○
            酉○○○
            Ａ○○
            未○○
            己○○○
            黃○○
            癸○○
上列一人
訴訟代理人  巳○○    住高雄市.
被      告  午○○    住台北縣三重市○○路○段167巷55號之
            地○○    住台北縣三重市○○街42號1樓
上列一人
訴訟代理人  天○○    住台北縣三重市○○街42號
被      告  戌○○    住高雄縣.
            宇○○    住台北縣三重市○○街42號4樓
            宙○○    住台北縣三重市○○街44號1樓
            玄○○    住台北縣三重市○○街44號2樓
            庚○○    住台北縣三重市○○街44號3樓
前列11人共
同訴訟代理
人          黃○○    住台北縣三重市○○路42 號2樓
            寅○○    住台北縣新店市○○路92巷20號3樓
參  加  人  壬○○○  住台北縣三重市○○街40號4樓
上列一人
訴訟代理人  子○○    住台北縣三重市○○街40號4樓
參  加  人  卯○○○  住台北縣三重市○○街64之1號1樓
上列一人
訴訟代理人  丑○○    住台北縣三重市○○街64號2樓
參  加  人  亥○○○  住台北縣三重市○○街42號3樓
上列當事人間請求返還不當得利等事件，經本院於民國94年4 月
12日言詞辯論終結，判決如下：
    主  文
原告之訴及假執行之聲請均駁回。
訴訟費用由原告負擔。
    事實及理由
一、本件被告戌○○未於言詞辯論期日到場，核無民事訴訟法第
    386 條各款所列情形，爰依原告聲請，由其一造辯論而為判
    決。
二、按就兩造之訴訟有法律上利害關係之第三人，為輔助一造起
    見，於該訴訟繫屬中，得為參加，民事訴訟法第58條第1 項
    定有明文。本件原告起訴請求被告給付如聲明所示之不當得
    利之遲延利息惟參加人陳稱被告陳琇惠嗣於民國73年間將台
    北縣三重巿永福街40號4 樓系爭建物及對於系爭基地之土地
    請求權及使用權出售予參加人壬○○○；參加人黃秀英則於
    77 年12 月24日向被告戌○○購買台北縣三重永福街42號3
    樓（門牌整編前為「台北縣三重巿竹竹圍街42號3 樓」）及
    基地權利；參加人卯○○○於68年1 月2 日向被告己○○○
    購買台北縣永福街38號4 樓及基地權利等語，是以，如被告
    陳琇惠、戌○○、己○○○於本件訴訟中敗訴，參加人買受
    之建物亦非合法占有使用系爭土地，準此，參加人就本件訴
    訟顯有法律上之利害關係，原告主張參加人無參加本件訴訟
    之法律上利害關係云云，自不足採。參加人為輔助被告陳琇
    惠、戌○○、己○○○，具狀聲明參加訴訟，於法並無不合
    ，應予准許。
三、按除別有規定外，確定之終局判決就經裁判之訴訟標的，有
    既判力，民事訴訟法第400 條第1 項定有明文。原告Ｂ○○
    前以楊明蒼、黃○○與宇○○等人無權占有系爭土地，受有
    占有使用之利益，爰依不當得利之法律關係，請求判決：(1)
    被告地○○應給付新台幣（下同）20,907元；被告黃○○應
    給付21,376元；被告宇○○應給付34136 元，及均自起訴狀
    繕本送達被告之翌日起至清償日止按年利百分之五計算利息
    。(2)被告地○○應自91年12月12日起至返還上開土地之日止
    ，按月給付原告348 元；被告黃○○應自91年12月12日起至
    返還上開土地之日止，按月給付原告356 六元；被告宇○○
    應自91年12月12日起至返還上開土地之日止，按月給付原告
    2,845 元。嗣經本院91年度訴字第2506號拆屋還地等事件（
    以下簡稱「前案」）審理結果，認被告楊明蒼、黃○○與宇
    ○○等人並非無權占有系爭土地，因而判決駁回原告Ｂ○○
    前開請求確定等情，為兩造所不爭，，從而，本件原告Ｂ○○再以楊明蒼、黃○○與宇○○等人為告，主張其等所有系
    爭建物無權占有使系爭土地，請求返還如聲明所示之不當得
    利，原告Ｂ○○此部分之訴訟標的自為前案確定判決之效力
    所及，按諸民事訴訟法第249 條第1 項第7 款之規定，自應
    認為不合法。
四、原告主張：
（一）緣坐落台北縣三重市○○段806 地號土地，面積1,090 平
      方公尺（以下簡稱「系爭土地」），現為包含原告之在內
      共有人葉水龍等40人持分共有。於66年間，本筆土地由當
      時之地主葉水龍等共有人提供予建商興建四層樓房之店舖
      公寓2 棟共24戶，經領有使用執照，房屋建號為3287 至
      3310號，分屬被告辛○○等16人及訴外人柯雅雄、鄭麗都
      、方吉村、方新登、林玉蓮、葉昌泰等6 人所有。惟因建
      商與當時之原地主生有糾紛，致基地土地迄未一併分割登
      記予各個房屋所有權人。除訴外人柯雅雄、鄭麗都、方吉
      村、方新登、林玉蓮、葉昌泰等6 人事後已取得系爭土地
      持分，並已分別登記為柯雅雄1/120 （9.09平方公尺）、
      葉隆泰7/360 （21.2平方公尺）、鄭麗都、鄭麗蓉各為1/
      240 （9.09平方公尺）、方新登、林玉蓮、方吉村各為
      161/9,600 （18.28 平方公尺），此外被告則迄未取得系
      爭基地之持分所有權。
（二）原告與土地共有人葉水龍等雖為系爭土地所有權人，但土
      地上之房屋卻分屬被告及訴外人柯雅雄等6 人所有，被告
      迄今均尚未取得基地持分。土地所有權人不但不能行使所
      有權，且每年尚需繳付地價稅，但房屋所有權人卻坐享免
      付地租、地價之不當利益，以致彼等權利義務之失衡狀態
      極為嚴重，並已造成土地共有人之係鉅大損失。
（三）按「無法律之原因而受利益致他人受損害者，應返還其利
      益；雖有法律上之原因，而其後已不在存者亦同」為民法
      第179 條所明定。被告雖已於67年11月27日取得房屋所有
      權，但並未由建商一併取得建築基地之持分所有權，其現
      況延續迄今已逾27年從未改變。從而其佔用系爭土地之始
      ，即無任何法律上原因足以證明其係有不需給付任何使用
      對價之法律關係。又因房屋之使用必以佔有使用土地為前
      題，被告即係無法律上原因獲得相當於租金之消極利益，
      相對地並使系爭土地共有人生有土地不能出租使用之損害
      。原告之共有人因系爭土地不能使用收益而生相當於出租
      土地所得租金利益之損失，其與被告明知其房屋產權使用
      不完整，而坐收免向地主承租土地給付租，更不必土地地
      價稅負擔之消極利益之事實，兩者之間已然具有利益與損
      害間之相當因果關係。是故原告自得依民法第179 條規定
      ，請求被告返還不當得利。另依土地法第110 條規定，地
      租以不超過法定地價8%為限規定。被告占用系爭土地之面
      積為1,090 平方公尺，在扣除訴外人柯雅雄6 戶之已取得
      之基地持分面積94.22 平方公尺後，尚有995.78平方公尺
      迄今仍在土地共有人名下卻任由被告佔有使用而無法收益
      。再依法定地價（為當期申報地價）每平方公尺11,040元
      整計算。
（四）依臺北縣三重地政事務所94年9 月19日所載之系爭房屋違
      建增加面積之丈量成果圖示及面積說明，各被告所占房屋
      面積如下：(1)被告辛○○：85平方公尺。(2)被告林戊○○
      ：74平方公尺。(3)被告申○○、酉○○○、Ａ○○、未○○、己○○○、癸○○、午○○等7 人：69平方公尺。(4)
      被告黃○○、戌○○等2 人73平方公尺。(5)被告地○○：
      83平方公尺。(6)被告宇○○：74平方公尺。(7)被告宙○○
      、玄○○、庚○○等3 人：61平方公尺。是有關被告占用
      土地比例則如下列所示：(1)辛○○：6.69% (2)林戊○○：
      5.83% (3)申○○、酉○○○、未○○、己○○○、癸○○
      、午○○等6 人均：5.43% (4)Ａ○○：10.87%(5)黃○○：
      11.51%(6)地○○：6.54% (7)戌○○：5.75% (8)宇○○：5.
      83% (9)宙○○、玄○○、庚○○等3 人均為4.80% 。
（五）為此，請求判決如下：
  １、被告辛○○應將自94年7 月1 日起，相當於每月土地租金
      之不當得利5,368 元及溯自94年6 月30日起前五年之相當
      於土地租金之不當得利322,019 元整返還予原告及其他土
      地共有人。
  ２、被告林戊○○、宇○○等2 人每人應將自94年7 月1 日起
      ，相當於每月土地租金之不當得利4,678 元及溯自94年6
      月30日起前五年之相當於土地租金之不當得利280,623 元
      整返還予原告及其他土地共有人。
  ３、被告Ａ○○應將自94年7 月1 日起，相當於每月土地租金
      之不當得利8,723 元及溯自94年6 月30日起前五年之相當
      於土地租金之不當得利523,221 元返還予原告及其他土地
      共有人。
  ４、被告黃○○應將自94年7 月1 日起，相當於每月土地租金
      之不當得利9,236 元及溯自94年6 月30日起前五年之相當
      於土地租金之不當得利554,027 元整返還予原告及其他土
      地共有人。
  ５、被告申○○、酉○○○、未○○、己○○○、癸○○、午
      ○○每人應將自94年7 月1 日起，相當於每月土地租金之
      不當得利4,357 元及溯自94年6 月30日起前五年之相當於
      土地租金之不當得利261,370 元整返還予原告及其他土地
      共有人。
  ６、被告地○○應將自94年7 月1 日起，相當於每月土地租金
      之不當得利5,248 元及溯自94年6 月30日起前五年之相當
      於土地租金之不當得利314,799 元整返還予原告及其他土
      地共有人。
  ７、被告戌○○應將自應將自94年7 月1 日起，相當於每月土
      地租金之不當得利4,614 元及溯自94年6 月30日起前五年
      之相當於土地租金之不當得利276,773 元整返還予原告及
      其他土地共有人。
  ８、被告宙○○、玄○○、庚○○每人應將自94年7 月1 日起
      ，相當於每月土地租金之不當得利3,852 元及溯自94年6
      月30日起前五年之相當於土地租金之不當得利231,045 元
      整返還予原告及其他土地共有人。
五、被告之抗辯與參加人之陳述：
（一）被告辛○○、戊○○、申○○、酉○○○、Ａ○○、未○○、黃○○、癸○○、巳○○、地○○、天○○、宇○○
      、宙○○、玄○○、庚○○、寅○○以下列理由資為抗辯
      ：
  １、按原告Ｂ○○於鈞院前案即91年度訴字第2506號拆屋還地
      等事件，起訴請求被告地○○、黃○○、宇○○3 人及參
      加人亥○○○（買受被告戌○○之房屋及土地權利）自91
      年12月12日起訴前五年及起訴後每月使用本件系爭三重市
      ○○段806 地號土地相當於租金之不當得利，經一審判決
      駁回，原告Ｂ○○未上訴而告確定。此部分原告就確定判
      決效力所及之訴訟標的再行起訴，依民訴法249 條之規定
    ，應以裁定
    駁回之。
  ２、原告於65、66年間合夥在臺北縣三重市○○○段下竹圍子
      小段2 地號（面積9,020平方公尺，67年分割出同小段2-4
      地號，面積1,090 平方公尺；69年重測後新地號為系爭之
      永安段806 地號）土地上興建四層樓連棟名為六福店舖公
      寓，丙○為其承建負責人。又原告丁○○○係丙○之配偶
      。被告分別於65年間向原告丙○購買一戶至二戶之房地，
      並分別與丙○簽訂有委託購買土地代建房屋合約書，被告
      已繳清七期第四樓樓板完成時之款項。原告亦將房屋所有
      權辦理登記至被告名下，房地產業經被告驗收接管無誤。
      雙方所簽契約，雖稱為委託購地代建房屋契約，實際上係
      原告興建預售屋出售給被告，雙方係成立房地買賣契約。
      至第八期交款時，由原告代被告向銀行辦理貸款以支付原
      告尾款時，原告卻遲未將土地辦理移轉登記至被告之名下
      ，被告基於同時履行之抗辯權，拒絕銀行將尾款撥付原告
      丙○，原告丙○於66年11月4 日自三重郵局發出存證信函
      於被告稱：「台端等與本人訂立委建房屋契約所載之內容
      於六十五年底已完成交屋與台端個別管業，並經檢管承諾
      在卷，關耽誤土地登記乙節，奈非本人缺德因素，而是國
      家法令修整無法抗拒之」，可知原告未將基地土地登記給
      被告，係因原告違約所致，原告應負違約之責任。
  ３、原告當時建商之合夥人之事實，有下列證據足資證明：
      (1)原告乙○○於92年5 月8 日前來與被告諸人協調時，被
        告將雙方之對話加以錄音，原告乙○○親口承認，他們
        有5 個股東，即原告丙○、辰○○、甲○○、Ｂ○○、
        乙○○5 人，丙○佔50% 股份，其餘四人佔50% 股份。
        原告乙○○於對話中，曾稱：「我們內部以前丙○是董
        事長，... 所有我們股東都他出面，丙○曾經吃了我們
        ，你知道嗎？」；又說：「我跟你講，當時我們有六個
        股東，你知道嗎？... 其中三個已被丙○買去了」又說
        ：「這個人（手指辰○○字條上之名字）是這個人（手
        指Ｂ○○之名字）的暗股」。原告當時向被告收取每期
        之款項時，除負責人丙○簽章外，並有原告乙○○之蓋
        章簽收，此有繳款明細表一份可證。又原告乙○○於錄
        音時稱：「丙○曾經吃了我們，你知道嗎？」、「那當
        時啊，丙○，名我們都過給丙○，我們要跟他拿錢時六
        百零五萬在那裡，我15% 差不多九十多萬，我要跟他拿
        ，他不給我，後來我們三個總共從他過戶170 坪土地」
        。以上說法對照82年11月19日原告丙○移轉系爭永安段
        80 6地號土地，及非系爭之同小段816 地號土地給原告
        甲○○、乙○○、Ｂ○○、辰○○四人，均足以認定五
        人間有合夥之關係。
      (2)原告Ｂ○○、乙○○、丙○於該批建築案中，均曾列入
        為起造人，原告丁○○○與訴外人原地主葉久恭二人亦
        以起造人之名義具名去申請建築許可書，於房屋出售後
        ，才將起造人更名為買受人等九人。
      (3)原告丙○於委託購置土地代建房屋合約書及代建房屋憑
        證內，均自稱為承建負責人，或興建負責人，可知其後
        面尚有其他股東。
      (4)原告丁○○○為丙○之配偶，顯其與原告丙○另成立隱
        名合夥關係，丁○○○又登記為起造人，再將房地出售
        後變更起造人為買受人，此係參與合夥事務之執行，原
        告丁○○○應負出名營業人之責任。
  ４、綜上所述，原告既為「六福店舖公寓」之合夥人，其負責
      人丙○既將房屋及土地合法移轉給被告居住使用，原告自
      無從主張被告係無權佔有。同時丙○未將系爭土地移轉登
      記給被告，既係丙○違約所致，原告六人均應同負違約責
      任，因此，原告主張被告無權占有系爭土地，請求被告給
      付相當租金之不當得利，絕無道理可言。
  ５、縱以上說明尚不能證明原告間之合夥關係，原告Ｂ○○、
      乙○○經常出入該工地，且曾列名為起造人，對於原告丙○興建系爭建物之坐落難諉為不知，原告丙○依出賣人之
      義務，應擔保被告就買受之房地有合法使用之權利，在未
      能移轉系爭土地所有權予被告之前，應默許被告繼續使用
      土地。原告Ｂ○○、乙○○於82年間自丙○受讓系爭土地
      所有權，即應承受原告丙○與被告間之法律關係。而原告
      甲○○、辰○○二人與原告乙○○、Ｂ○○以同一契約受
      移轉系爭土地產權，對於該系爭土地建有房屋亦甚清楚，
      且二人亦經常出入工地，同理亦應承受原告丙○與被告間
      之法律關係，四人均應同意被告繼續使用系爭基地，因此
      被告並非無權占有。
（二）被告柯清巿另辯稱：
      64年10月13日原告丙○與被告辛○○及訴外人柯雅雄、姚
      柯蟳、鄭柯金銘、黃柯文眉、葉勝忠、葉勝輝共7 位親人
      簽訂一份「合建樓房契約書」，雙方約定由地主提供三重
      市○○○段下竹圍子小段1-2 地號建地，面積1823平方公
      尺及同小段2 地號旱地，面積9020平方公尺，（下竹圍子
      小段2 地號旱地後經分割出2-9 地號，面積1090平方公尺
      ，民國六十九年經重測後改為系爭之永安段806 地號）之
      共有持分供原告丙○出資興建樓房使用，由地主取得60建
      坪房屋連土地一棟，其他可以興建之土地均歸原告丙○所
      有。嗣於65年12月間樓房興建完工，原告乃將房屋3 戶（
      約60坪）登記一戶給被告柯清巿，一戶給訴外人鄭麗都（
      原地主鄭柯金銘之繼承人），一戶給訴外人柯雅雄；而原
      告丙○所應得之土地，下竹圍子小段2 地號土地部分，66
      年1 月4 日由被告辛○○過戶給原告丙○1/60（被告柯清
      巿無殘存），66年1 月17日由訴外人柯雅雄、姚柯蟳、鄭
      柯金銘、黃柯文眉各過戶給原告丙○1/120 （各殘存1/12
      0）。 由此雙方已履約完成，被告房屋所需之基地持分及
      登記在親人即訴外人姚柯蟳，黃柯文眉等2 人名下，即房
      屋及其基地應有部分分別登記於不同人之名下。（訴外人
      柯雅雄之房子有自己之土地持分，訴外人鄭麗都之房子則
      使用其自己及其妹鄭麗蓉之土地持分）。依照上開合建契
      約書之精神，被告之房屋所需之基地應有部分乃登記於訴
      外人姚柯蟳、黃柯文眉二人（各1/120）之 名下，並不使
      用該系爭土地其他共有人之應有部分，因此原告將柯清巿
      列為被告，顯不正確。
（三）被告己○○○、午○○、戌○○未於言詞辯論期日到場，
      亦未提出準備書狀作何聲明或陳述。
（四）參加人壬○○○、黃秀英、卯○○○為輔助被告己○○○
      、午○○、戌○○陳稱：
  １、被告陳琇惠嗣於73年間將台北縣三重巿永福街40號4 樓系
      爭建物及對於系爭基地之土地請求權及使用權出售予參加
      人壬○○○；參加人黃秀英則於77年12月24日向被告戌○○購買台北縣三重永福街42號3 樓（門牌整編前為「台北
      縣三重巿竹竹圍街42號3 樓」）及基地權利；參加人卯○○○於68年1 月2 日向被告己○○○購買台北縣永福街38
      號4 樓及基地權利。
  ２、其餘之陳述引用被告之抗辯。
六、兩造不爭執之事實
（一）原告主張系爭土地係其與其他共有人共有，應有部分如附
      表一所示。於66年間，系爭土地由當時之地主葉水龍等共
      有人提供予建商興建四層樓房之店舖公寓2 棟，被告為其
      中房屋之所有權人，惟被告則迄未取得系爭基地之應有部
      分等事實，業據提出土地登記第二類謄本1 件、臺北縣政
      府建設局65建字第1424號建造執照影本1 紙、使用執照影
      本1 紙、建物登記第二類謄本24紙為證（本院卷一第22至
      33、35至58頁），被告辛○○、戊○○、申○○、酉○○○、Ａ○○、未○○、黃○○、癸○○、巳○○、地○○
      、天○○、宇○○、宙○○、玄○○、庚○○、寅○○並
      無爭執，而被告己○○○、午○○、戌○○經合法通知而
      未到庭，亦未提出書狀作何抗辯，自堪信原告之主張為真
      正。
（二）原告主張被告所有如附表二示之系爭建物，占有使用系爭
      土地之位置及面積如附圖所示之事實，業據提出建物登記
      第二類謄本24紙、現場示意圖1 紙、照片6 幀（本院卷一
      第35至58頁），復經本院囑託台北縣新莊地政事務所派員
      會同履勘並測量，製有勘驗筆錄、複丈成果圖附卷可稽（
      本院卷一第227 至229 、278 頁），兩造且無爭執，自堪
      信為原告之主張為真正。
七、原告主張被告所有系爭建物無權占用其等共有之系爭土地，
    但經除己○○○、午○○、戌○○外之其餘被告及參加人所
    否認，並以前詞資為抗辯。是以本件審酌之爭點即在於原告
    甲○○、丁○○○、Ｂ○○、乙○○是否「六福店舖公寓」
    興建負責人即原告丙○之合夥人之一？被告能否對原告主張
    其等使用系爭土地有正當權源？
（一）系爭台北縣三重巿永安段第806 地號土地重測前為台北縣
      三重巿三重埔段下竹圍子小段2 之9 地號土地，而上開土
      地乃67年間辦理地籍逕為分割時，自三重埔段下竹圍子小
      段2 地號分割而來；又系爭建物坐落於三重埔段下竹圍子
      小段2 地號土地，67年辦理上開土地分割後，該建物則坐
      落於三重埔段下竹圍子小段2 之9 地號土地乙節，業經前
      案認定屬實，有前案判決影本附卷可稽（本院卷一第144
      頁背面）。被告分別於65年間向「六福店舖公寓」興建負
      責人即原告丙○購置系爭建物及其坐落基地即系爭土地，
      丙○於點交系爭建物及基地後，因故迄未將系爭土地所有
      權移轉登記予被告所有，而被告陳琇惠嗣於73年間將台北
      縣三重巿永福街40號4 樓系爭建物及對於系爭基地之土地
      請求權及使用權出售予參加人壬○○○；參加人黃秀英則
      於77 年12 月24日向被告戌○○購買台北縣三重永福街42
      號3 樓（門牌整編前為「台北縣三重巿竹竹圍街42號3 樓
      」）及基地權利；參加人卯○○○於68年1 月2 日向被告
      己○○○購買台北縣永福街38號4 樓及基地權利之事實，
      有委託購置土地代建房屋合約書、臺北縣政府建設局淡水
      河洪水平原管制區建築許可書、建築改良物買賣所有權移
      轉契約書、不動產買賣契約書、通知函文、土地登記簿謄
      本、土地買賣所有權移轉契約書、合建樓房契約書等件影
      本附卷可稽（本院卷一第129 至131 頁、第135 至137 頁
      、第149 頁至第158 頁背面、第165 頁至第171 頁背面、
      第174 至177 頁、第208 至211 頁背面），復經本院調閱
      臺北縣政府65重建字第1242號建造執照、66重使字第1095
      號使用執照案卷核閱無誤，且為原告所不爭。惟查：
  １、原告Ｂ○○係「六福店舖公寓」興建負責人丙○之合夥人
      之一，並經前案審認屬實，因此判決駁回原告Ｂ○○於該
      案訴請拆屋還地及不當得利之請求確定，有前案判決影本
      1 件附卷足憑（本院卷一第144 頁背面至第145 頁背面）
      ，且經被告Ｂ○○自認在卷（94年10月14日言詞辯論筆錄
      、本院卷一第238-1 頁）。
  ２、被告辯稱原告甲○○、丁○○○、乙○○、辰○○亦為原
      告丙○興建與出賣「六福店舖公寓」之合夥人云云，業據
      提出錄音譯文1 件為證（本院卷一第161頁至第164頁背面
      ），原告雖否認該錄音譯文之真正，但查台北縣65建字第
      1424號建造執照（本院卷一第165 頁背面）列載原告乙○○為原始起造人。再者，原告甲○○、丁○○○自認其等
      為原告丙○之合夥人，有94年10月14日、95年3 月8 日言
      詞辯論筆錄附卷足參（本院卷一第23 8-1頁），且按自認
      之撤銷，除別有規定外，以自認人能證明與事實不符或經
      他造同意者，始得為之。民事訴訟法第279 條定有明文，
      原告丁○○○先於本院94年10月14日言詞辯論程序中自認
      其為原告丙○之合夥人，嗣於95年3 月8 日言詞辯論程序
      中則否認之，然未舉證證明其自認與事實不符，是其嗣於
      95年3 月8 日言詞辯論程序中否認其為原告丙○之合夥人
      ，自不生撤銷自認之效果，況原告丁○○○曾以業主之身
      份，向臺北政縣府建設局申請核發淡水河洪水平原管制區
      建築許可書，有該許可書影本1 紙附卷可稽（本院卷一第
      167 頁）。綜上，足見原告甲○○、乙○○係「六福店舖
      公寓」興建負責人丙○之隱名合夥人；而被告Ｂ○○、丁○○○則為實際上有參與合夥事務執行之合夥人。另原告
      辰○○既否認上開譯文之真正，而被告復未提出其他足資
      證明原告辰○○為原告丙○之合夥人之證據，自無法遽認
      原告辰○○係原告丙○興建及出售「六福店舖公寓」之合
      夥人。
（三）按物之出賣人，負交付其物於買受人並使其取得該物所有
      權之義務，民法第348 條第1 項定有明文。買受人向出賣
      人購買土地，出賣人將土地交付買受人管有者，未辦理所
      有權移轉登記，雖買受人之所有權移轉登記請求權之消滅
      時效完成，然買受人之土地，既係出賣人本於買賣關係所
      交付，具有正當權源，出賣人即不得依無權占有而請求返
      還；又買賣標的物已交付，但尚未移轉所有權與買受人者
      。倘買受人在取得所有權前，將其占有之標的物出賣於第
      三人，並移轉其占有，並不違反買賣契約內容。於此情形
      ，次買受人係基於一定法律關係自買受人取得占有，而買
      受人對出賣人又有占有之權利，自應認為次買受人對出賣
      人有合法占有的權源，此有最高法院90年度台上字2121號
      判決、92年度台上字第289 號判決意旨可資參照。原告丙○與被告戊○○、申○○、酉○○○、Ａ○○、未○○、
      黃○○、癸○○、地○○、宇○○、宙○○、玄○○、庚○○、寅○○、己○○○、午○○、戌○○簽立委託購置
      土地代建房屋合約書；與被告柯清巿合建樓房契約書，約
      定原告丙○應移系爭土地應有部分予被告，而上開契約尚
      未因解除而消滅，原告丙○即負有移轉系爭土地應有部分
      予被告之義務。另按「隱名合夥人如參與合夥事務之執行
      ，或為參與執行之表示，或知他人表示其參與執行而不否
      認者，縱有反對之約定，對於第三人仍負出名營業人之責
      任」，民法第705 條定有明文，系爭「六福店舖公寓」興
      建出賣被告時，有關書面契約雖僅列名興建負責人丙○，
      誠如前述，原告Ｂ○○、丁○○○實際上亦有參與合夥事
      務之執行，是其等自應對被告負與出名營業人即原告丙○
      同一責任，即負有出賣人之義務，擔保被告就其出賣房地
      有合法使用之權利，依前開所示最高法院90年度台上字
      2121 號 判決、92年台上字第289 號判決意旨，被告對原
      告丙○、Ｂ○○、丁○○○就系爭土地有合法占有之權源
      。
（四）次按土地及其土地上之房屋同屬一人所有，而僅將土地或
      僅將房屋所有權讓與他人，或將土地及房屋同時或先後讓
      與相異之人時，土地受讓人或房屋受讓人與讓與人間或房
      屋受讓人與土地受讓人間，推定在房屋得使用期限內，有
      租賃關係。其期限不受第449 條第1 項規定之限制。民法
      第425 條之1 第1 項定有明文。其立法理由謂：「僅將土
      地或僅將房屋所有權讓與他人，或將土地及房屋同時或先
      後讓與相異之人時，實務上見解，除有特別約定外，應推
      斷土地受讓人默許房屋受讓人繼續使用土地，但應支付相
      當代價，故其法律關係之性質，當屬租賃。」，而土地與
      房屋為各別之不動產，各得單獨為交易之標的，且房屋性
      質上不能與土地使用權分離而存在，亦即使用房屋必須使
      用該房屋之地基，故土地及房屋同屬一人，而將土地及房
      屋分開同時或先後出賣，其間雖無地上權設定，然除有特
      別情事，可解釋為當事人之真意，限於賣屋而無基地之使
      用外，均應推斷土地承買人默許房屋承買人繼續使用土地
      。最高法院48年台上字第1457號著有判例可資參照。原告
      丙○興建「六福店舖公寓」既與被告立約承諾移轉系爭房
      屋及坐落之系爭土地應有部分予被告，原告丙○、丁○○○、Ｂ○○依出賣人之義務，應擔保被告就其出賣之房地
      有合法使用之權利，而原告甲○○、乙○○、辰○○係於
      82年11月19日自原告丙○受讓並移轉登記系爭土地，有土
      地登記第二類謄本1 件、人工書寫之土地登記簿謄本1 件
      附卷可稽（本院卷一第26、27、168 頁），足見原告丙○
      將系爭土地及房屋分別出讓與原告甲○○、乙○○、辰○○與被告相異之人時，系爭建物房屋所有權人即被告得於
      系爭房屋得使用期限內，繼續「合法使用」該房屋所坐落
      之系爭土地。除別有約定外，縱該房屋所有權人須支付相
      當之對價，非可當然「無償使用」該土地，然仍不影響其
      對於房屋坐落土地之「有權使用」，即無不當得利或侵權
      行為之可言。而民法第425 條之1 此項規定，於房屋所有
      權人原有合法使用坐落土地之所有權及地上權，而僅將房
      屋所有權或僅將土地所有權或地上權之全部或一部讓與他
      人，或將土地所有權或地上權及房屋所有權同時或先後讓
      與相異之人時，亦可類推適用。至系爭土地權利人得依租
      賃之法律關係，請求被告給付租金，要屬別一問題。是以
      ，原告主張被告無權占有系爭土地，而無法律上之原因受
      有占有使用系爭土地之利益，要無足取。
（五）綜上所述，被告係基於合法權源，占有使用系爭土地，從
      而，原告本於不當得利之法律關係，訴請被告給付如上開
      聲明所示之不當得利及遲延利息，於法無據，應予駁回，
      原告之訴既經駁回，其假執行之聲請即無所附麗，應併予
      駁回。
八、本件事證已臻明確，兩造其餘攻防方法及舉證，於判決結果
    無影響，無一一論列之必要，附此敘明。
九、訴訟費用負擔之依據：民事訴訟法第78條、第85條第1 項前
    段。
中    華    民    國    95    年    5     月    10    日
                  民事第二庭    法  官  徐福晉
以上正本係照原本作成
如對本判決上訴，須於判決送達後20日內向本院提出上訴狀
中    華    民    國    95    年    5     月    10    日
                            書記官  劉怡欣
附表一：
┌────┬───────────┐
│  原  告│系爭土地應有部分比例  │
├────┼───────────┤
│丙○    │120分之14             │
├────┼───────────┤
│丁○○○│60分之1               │
├────┼───────────┤
│甲○○  │960分之58             │
├────┼───────────┤
│乙○○  │9600分之97            │
├────┼───────────┤
│Ｂ○○  │960分之48             │
├────┼───────────┤
│辰○○  │960分之32             │
└────┴───────────┘


司法院資訊處製作；財團法人民間司法改革基金會備份。
